【裁判字號】    98,易,1717
【裁判日期】    980821
【裁判案由】    偽造文書
【裁判全文】
臺灣臺中地方法院刑事判決              98年度易字第1717號
公  訴  人  臺灣臺中地方法院檢察署檢察官
被      告  戊○○
上列被告因偽造文書案件，經檢察官提起公訴（98年度偵字第10
210、10211號），本院判決如下：
    主    文
戊○○共同連續行使明知為不實之事項，而使公務員登載於職務
上所掌之公文書，足以生損害於公眾，處有期徒刑拾月；減為有
期徒刑伍月，如易科罰金，以銀元佰元即新臺幣玖佰元折算壹
日。
    犯罪事實
一、戊○○係人力仲介業者，其因仲介關係結識來臺工作而相戀
    之泰國籍男子CHAIPHUN SOMPHONG（中文名宋鵬，下稱宋鵬
    ，業經臺灣臺中地方法院檢察署檢察官於民國97年9月8日以
    97年度偵字第14674、14803號緩起訴處分確定）及印尼籍女
    子WAHYUNINGSI HHENDRI（中文名庚○○，下稱庚○○，另
    經臺灣臺中地方法院檢察署檢察官於97年9月8日以97年度偵
    字第14674、14803號緩起訴處分確定）。庚○○因前於91年
    4月間，因在臺工作期滿，返回印尼，亟思再來臺繼續工作
    ，宋鵬、庚○○遂與戊○○共同商議，由宋鵬出資給付戊○○新臺幣（下同）19萬元，由戊○○代覓人頭丈夫至印尼與
    庚○○假結婚，使庚○○得以藉依親名義進入臺灣地區。嗣
    戊○○即以全程機票、食宿招待為報酬，邀約並無結婚真意
    之友人己○○（業經本院於97年12月4日以97年度中簡字第
    3515號判處有期徒刑2月確定），由己○○擔任人頭丈夫，
    至印尼與庚○○辦理假結婚手續。戊○○、己○○遂於92年
    12月16日，搭乘中華航空CI-677號班機，出境前往印尼，己○○與庚○○於同年12月19日至印尼勿加西市政府市民行政
    署辦理結婚呈報申請，致使印尼勿加西市政府市民行政署製
    作內容不實之「結婚呈報證書」。其後宋鵬、己○○、庚○○、戊○○共同基於使公務員登載不實事項於職務上所掌文
    書之概括犯意聯絡，己○○於93年2月17日，持上開印尼勿
    加西市政府市民行政署所製作之「結婚呈報證書」及中文譯
    本，至臺中市西屯區戶政事務所填具「結婚登記申請書」、
    「換領國民身分證申請書」，辦理其與庚○○結婚之戶籍登
    記及國民身分證配偶欄之變更登記，致使上開戶政事務所具
    形式審查權之不知情之承辦公務員，將此不實之結婚、配偶
    資料，登載於職務上所掌之公文書上，包括戶籍登記資料之
    電磁紀錄、己○○之國民身分證，足以生損害於戶政機關對
    於結婚登記管理之正確性。己○○取得上開登載不實結婚事
    項之戶籍謄本後，於93年4月12日，持其與庚○○之護照影
    本、戶籍謄本，以及上開「結婚呈報證書」暨中文譯本，至
    駐印尼臺北經濟貿易代表處填具結婚首次申辦簽證，申請辦
    理庚○○入境臺灣之停留簽證，並將「己○○與庚○○係夫
    妻關係」之不實事項，填載於上開申請書，致該代表處不知
    情之承辦公務員，將此等不實事項登載於其職務上製作之文
    書上而行使之，致該處承辦之公務員陷於錯誤而於93年4 月
    13日核發入境簽證，足以生損害於外交機關對於簽證核發管
    理之正確性。庚○○隨後於93年4月15日，持上開居留證供
    桃園中正國際機場（現改名為臺灣桃園國際機場）入境之海
    關人員查驗以為行使，而合法進入臺灣地區，足以生損害於
    入出境管理局對人民入出境管理之正確性。嗣因庚○○逾期
    居留於97年4月8日為警查獲，始循線獲上情。
二、案經臺中縣警察局和平分局報告及臺灣臺中地方法院檢察署
    檢察官自動檢舉偵辦。
    理    由
一、訊據被告戊○○固坦承，確曾於前開時間，與己○○一同搭
    機前往印尼，己○○與庚○○有辦理結婚手續，及宋鵬曾於
    上揭時間交付伊16萬元等節，惟矢口否認有何行使使公務員
    登載不實文書犯行，辯稱：己○○與庚○○結婚之事，是他
    們二人自己談的，伊不知道他們是真結婚，還是假結婚，這
    件事與伊無關，宋鵬給伊的錢，是用來辦理宋鵬再次來臺的
    費用及支付庚○○遭遣返印尼的機票等費用，並不是用來支
    付庚○○辦理假結婚來臺的費用云云。然查：
(一)、證人宋鵬於偵查中結證稱：伊從第一次來臺迄今已經10年來
    ，目前是伊第三次來臺，回去泰國到臺灣間隔2個月，第三
    次來臺是以工廠工的合法名義來臺，由天下人力仲介公司幫
    伊辦理的，這次來臺居留期限是到96年4月4日，因為庚○○
    後來懷有伊的孩子，伊就從原工廠跑掉沒工作，逾期居留迄
    今，是靠庚○○負責伊的生活開支。伊是透過庚○○的朋友
    介紹認識她的，被告提議用假結婚的方式讓庚○○來臺，伊
    也同意，被告說要臺幣15萬元，第1次付3萬元是伊到提款機
    提領帳戶內的錢給被告，第2次是被告到伊以前工作的工廠
    向會計小姐拿16萬元。庚○○來臺後，伊知道是住在向上路
    ，但幾號伊不知道，伊曾到向上路門外看過，但沒進去，這
    段時間，庚○○都是用電話跟伊聯繫。庚○○之所以辦假結
    婚來臺，是因為伊與庚○○在臺灣已經相戀，那時印尼勞力
    來臺已經陳結，被告說來臺唯一的辦法就是靠假結婚，被告
    來向伊拿錢時，庚○○已經被遣送回國了。庚○○來臺後，
    是她自己到工廠找伊，伊才知道她已經回到臺灣了等語（見
    臺灣臺中地方法院檢察署97年度他字第2016號偵查卷第82
    、83頁）；證人丙○○於本院審理時結證稱：伊曾看過在庭
    的被告，當時被告到伊公司，要幫伊公司的一個泰勞宋鵬的
    朋友拿辦理來臺灣的費用。當時宋鵬要領錢，伊問他為何要
    領那麼多錢，宋鵬告訴伊，因為他朋友要辦理來臺灣，要給
    仲介錢。宋鵬當場拿了9萬元的現金給被告，當時除了伊，
    還有其他同事在場。伊當時任職的地點是在臺中縣太平市○○路39號「瑞華塑膠股份有限公司」，伊是會計。當時被告
    在當仲介，也有跟伊拉生意，所以伊有跟被告聊天。被告有
    提到錢是要幫宋鵬的朋友辦理來臺灣的費用，在聊天的時候
    ，被告有說要幫忙辦來臺灣的該名宋鵬的朋友是女的。宋鵬
    為何要幫那名女性朋友來臺灣，因為泰勞之間會互相借款，
    所以伊沒有問得很清楚。經過伊回想，9萬元是宋鵬自己領
    的錢，7萬元是他跟公司預支的錢，但是伊只有給被告9萬元
    而已，伊記得那9萬元的目的是要幫宋鵬的朋友辦來臺灣，
    那7萬元宋鵬說是要給原來伊公司幫他辦來臺灣的那個仲介
    公司等語明確（見本院98年7月31日審理筆錄），則依證人
    宋鵬、丙○○上揭所述，證人宋鵬確曾為證人庚○○出資，
    委請被告辦理庚○○再次來臺。
(二)、證人己○○於偵查中結證稱：庚○○第一次到臺灣當監護工
    時，伊跟被告本就是朋友，有次被告帶伊跟庚○○及很多位
    朋友一起去唱歌就認識庚○○。庚○○之前是被告的員工，
    不知道什麼原因被抓回印尼，被告叫伊過去幫忙辦結婚，讓
    庚○○可以過來臺灣工作。伊跟庚○○是假結婚，被告之前
    跟伊講過好次，要求伊幫忙，伊跟被告從國中就認識，算是
    老朋友，以前交情很好，伊與庚○○假結婚是純粹幫忙，並
    沒有好處。到印尼的機票、住宿是被告付的，伊去那邊吃東
    西一部分是自己出的，買東西也是自己出的，其他就是被告
    付的。伊與被告有去印尼二、三次，都是伊跟被告一起去，
    因為沒有辦好，所以才又去，去的機票及食宿都是被告付的
    。庚○○也知道與伊結婚的目的，她也有拜託伊，因為她要
    來臺灣工作。庚○○來臺灣正確的日子伊不知道，她來了快
    1個月，伊問被告，被告才告訴伊，當初是被告去接機的，
    接了之後住在被告向上路家裡，伊不知道為何庚○○住在那
    裡，伊去向上路看庚○○時，有跟她聊一聊，她在向上路被
    告公司幫忙管理勞工，算是小幹部，且兼任翻譯等語（見臺
    灣臺中地方法院檢察署97年度他字第2016號偵查卷第171至
    173頁）；於本院審理時結證稱：伊在偵查所為之證述才實
    在等語（見本院98年7月9日審理筆錄第9頁）；另證人庚○○於偵查中結證稱：約5年前，伊第一次來臺工作時認識宋
    鵬，伊是在89年來臺灣做家庭看護工，經過朋友介紹認識宋
    鵬，90年開始和宋鵬交往，工作到91年4月結束回印尼，當
    時宋鵬還在臺灣工作。93年4月伊以假結婚方式來臺，因為
    想回臺灣工作，被告是伊前一個工作的仲介，他跟伊講只要
    用假結婚的方式，就可再來臺灣，假老公己○○是被告幫伊
    找的。本來是被告要跟伊辦假結婚，但是宋鵬和被告發生衝
    突，宋鵬不喜歡被告，所以被告就幫伊找另一個對象結婚。
    伊是在印尼的雅加達第一次看到己○○，假結婚的費用共19
    萬元，是宋鵬付的，是宋鵬在臺灣和被告談好的。伊與己○○有到辦事廳辦理公證，也有到一個協會辦居留證，有問伊
    與己○○是如何認識的，伊與己○○沒有宴客，沒有聘金，
    伊不知道己○○家庭狀況及工作狀況。伊是在93年4月15日
    以依親的名義從桃園機場入臺，是被告來接伊的，宋鵬、己○○沒有來接伊，被告接來伊之後，就到被告向上路的家。
    之前被告曾騙宋鵬的錢，因為宋鵬聘僱期滿回去，但他想透
    過被告仲介再來臺灣，宋鵬將錢交給被告，但被告沒辦，向
    被告要錢也要不回來，後來宋鵬透過另外的仲介辦的，這是
    發生辦假結婚之前的事。之所以又請被告辦假結婚的事是因
    為被告原本要幫宋鵬辦時，就已經講說也要幫伊辦假結婚來
    臺，結婚被告只有辦伊的等語（見臺灣臺中地方法院檢察署
    97年度他字第2016號偵查卷第77至79頁）；於本院審理時結
    證稱：伊於92年12月間與己○○結婚，當時在場的人有被告
    、阿咪、己○○還有伊，除此之外沒有其他的臺灣人在場。
    到臺灣之後，伊是住在被告向上路的家。這次伊用結婚的方
    式來臺灣，是被告提議的，因為宋鵬叫伊回臺灣，所以宋鵬
    跟被告就說用假結婚的方式來臺灣。在印尼結婚之前，伊不
    曾在臺灣看過己○○，伊來臺灣的錢，是宋鵬出的，因為宋
    鵬希望伊回來臺灣跟他在一起，宋鵬跟伊說他有拿錢給被告
    ，第1次是拿5萬元，是在向上路被告住的地方，宋鵬拿錢給
    被告，說要幫伊辦來臺灣的費用。第2次錢伊沒有看到，因
    為伊已經回印尼了。宋鵬跟伊說要辦伊來臺灣總共花了19萬
    元，來臺灣以後，伊都住在向上路那裡，一直到伊生完第一
    個孩子。在伊生完第一個孩子之前，都沒有住過己○○家等
    語（見本院98年7月9日審理筆錄第11、12、15頁），則依證
    人己○○、庚○○前開所述，其等2人於92年12月間所辦理
    之結婚，係假結婚，並無結婚之真意，其等2人間辦理假結
    婚手續，是由被告主導及協同辦理。
(三)、雖證人乙○○於本院審理時證稱：於92年間（應為91年），
    伊任職於臺中市西區派出所時，曾查獲逃逸外勞即證人庚○○，當時羅西曾撥打電話予被告，被告到派出所時曾問過伊
    ，外勞遣反的機票等費用是不是交給伊，伊說不是，必須交
    給外事警察。在外勞出境前，是收容在市警局，辦完手續後
    ，才遣返出境，如果逃逸外勞表明沒有經濟能力的話，通常
    警方的處理方式是請原雇主出錢讓他們回去。當日伊沒有從
    被告手中經手任何金錢，伊知道庚○○曾向他拿錢，但拿了
    多少錢，伊不清楚等語（見本院98年7月9日審理筆錄），則
    證人庚○○於92年間，因其為逃逸外勞為警查獲時，雖曾向
    被告拿錢，作為返回印尼之機票等費用，惟尚難據此即認被
    告並未為前開辦理證人庚○○及己○○假結婚之犯行，而為
    被告有利之認定。
(四)、綜上所述，被告所辯，係事後卸責之詞，不足採信。此外，
    復有內政部警政署外籍人士個別查詢資料、臺中市西屯區戶
    政事務所97年5月12日中市西屯戶字第0970002752號函暨所
    附具之結婚登記申請書、印尼國勿加西市政府市民行政署結
    婚呈報證書、戶籍謄本、證人庚○○之印尼國護照影本、證
    人己○○、被告之護照影本、駐印尼代表處97年6月23日印
    尼領字第097000003620號函暨所附具之庚○○結婚首次申辦
    簽證申請書、內政部入出國及移民署外僑出入境資料查詢、
    外勞居留資料查詢、被告及證人己○○入出境資料各乙份在
    卷可憑。本案事證已臻明確，被告犯行洵堪認定，應予依法
    論科。
二、新舊法比較：被告行為後，94年2月2日修正公布之刑法條文
    已自95年7月1日起施行，其中與上開犯行有關之刑法第2條
    、第28條、第33條第5款、第41條、第56條、第67條均已修
    正。按「行為後法律有變更者，適用行為時之法律，但行為
    後之法律有利於行為人者，適用最有利於行為人之法律」，
    修正後刑法第2條第1項定有明文。此條規定係規範行為後法
    律變更所生新舊法律比較適用之準據法，本身尚無新舊法比
    較之問題，於新法施行後，應一律適用新法第2條第1項之規
    定，為「從舊從輕」之比較。另刑法第28條關於共同正犯之
    規定雖有修正，然於本案具體適用結果，前揭條文之變更並
    無有利、不利被告之情形，自應逕依裁判時法即修正後刑法
    第28條之規定論處（最高法院95年第21次刑事庭會議決議、
    最高法院97年度第2次刑事庭會議決議參照），先予敘明。
    再按本次法律變更，比較時應就罪刑有關之共犯、未遂犯、
    想像競合犯、牽連犯、連續犯、結合犯，以及累犯加重、自
    首減輕暨其他法定加減原因（如身分加減）與加減例等一切
    情形，綜其全部罪刑之結果而為比較（最高法院95年5月23
    日95年度第8次刑庭會議決議參照）。茲就本件新舊法比較
    結果說明如下：
(一)、關於罰金刑最低額之問題，被告所犯之刑法第216條、第214
    條行使使公務員登載不實文書罪（詳如後述），法定刑中有
    科處罰金之規定。修正前刑法第33條第5款規定罰金為1元以
    上，修正後刑法第33條第5款則將罰金規定係新臺幣1000元
    以上，以百元計算之。經比較新舊法之結果，應以舊法較有
    利於被告。
(二)、修正前刑法第41條第1項前段規定：「犯最重本刑為五年以
    下有期徒刑以下之刑之罪，而受六個月以下有期徒刑或拘役
    之宣告，因身體、教育、職業、家庭之關係或其他正當事由
    ，執行顯有困難者，得以一元以上三元以下折算一日，易科
    罰金。」再被告行為時之易科罰金折算標準，修正前罰金罰
    鍰提高標準條例第2條（現已刪除）規定，就其原定數額提
    高為100倍折算1日。則本件被告行為時之易科罰金折算標準
    ，如以銀元300元折算1日，經折算為新臺幣後，應以新臺幣
    900元折算為1日。惟修正後刑法第41條第1項前段則規定：
    「犯最重本刑為五年以下有期徒刑以下之刑之罪，而受六個
    月以下有期徒刑或拘役之宣告者，得以新臺幣一千元、二千
    元或三千元折算一日，易科罰金。」被告所犯係得易科罰金
    之罪，經比較修正前後之易科罰金折算標準，以修正前之規
    定較有利於被告。
(三)、修正後刑法業已刪除連續犯之規定，此刪除雖非犯罪構成要
    件之變更，但顯已影響行為人刑罰之法律效果，自屬法律有
    變更。而被告於特定期間內多次行使使公務員登載不實文書
    犯行，符合舊法對於連續犯規定強調「概括犯意」及「罪名
    同一」之主、客觀要件，尚有論以裁判上一罪之餘地。但依
    新法對於上開反覆實施犯罪模式之對應處置，除合於「接續
    犯」或「包括一罪」之情形外，則僅能依數罪併罰之規定個
    別處斷。被告所為前揭犯行於客觀上截然可分，尚不具時、
    空之密接性，而無「接續犯」規定之適用；又上開犯罪本質
    上未必存在反覆實施之特性，立法者更無意將多次行為擬制
    為單一犯罪之獨立構成要件，亦與學說上「包括一罪」之定
    義有間。是以被告所為如依新法處斷，僅能將其個別犯罪行
    為，論以數罪而併合處罰，依刑法第2條第1項之規定比較新
    舊法結果，自應適用較有利於被告之行為時法律即修正前刑
    法第56條論以連續犯。
(四)、被告係連續犯，仍有適用修正前刑法第56條加重其刑規定之
    餘地（詳如後述）。而法定本刑中關於科處罰金刑之加重，
    依修正後刑法第67條規定，其最高度及最低度同加重之，而
    修正前刑法第68條所定，僅加重其最高度，經比較新舊法之
    結果，就罰金加重其刑部分以舊法對於被告較為有利。
(五)、綜上，整體綜合比較刑法修正前、後之差異，仍以修正前之
    規定較有利於被告，依刑法第2條第1項前段之規定，應一體
    適用修正前刑法之相關規定予以處斷。至於易刑處分部分，
    易科罰金之折算標準並不包括在上開最高法院刑事庭會議決
    議之「綜其全部罪刑之結果而為比較」之範圍，應逕依刑法
    第2條第1項之規定，就易科罰金折算標準部分適用修正前刑
    法第41條第1項前段之規定（最高法院96年度台非字第85號
    刑事判決、臺灣高等法院暨所屬法院95年法律座談會刑事類
    第3號、第6號法律問題研討結果參照），附此敘明。
三、論罪科刑部分：
(一)、按「外交部及駐外館處受理簽證申請時，應衡酌國家利益、
    申請人個別情形及其國家與我國關係決定准駁；其有下列各
    款情形之一，外交部或駐外館處得拒發簽證：一在我國境內
    或境外有犯罪紀錄或曾遭拒絕入境、限令出境或驅逐出境者
    。二曾非法入境我國者。三患有足以妨害公共衛生或社會安
    寧之傳染病、精神病或其他疾病者。四對申請來我國之目的
    作虛偽之陳述或隱瞞者。五曾在我國境內逾期停留、逾期居
    留或非法工作者。六在我國境內無力維持生活，或有非法工
    作之虞者。七所持護照或其外國人身分不為我國承認或接受
    者。八所持外國護照逾期或遺失後，將無法獲得換發、延期
    或補發者。九所持外國護照係不法取得、偽造或經變造者。
    十有事實足認意圖規避法令，以達來我國目的者。十一有從事
    恐怖活動之虞者。十二其他有危害我國利益、公共安全、公共
    秩序或善良風俗之虞者。」外國護照簽證條例第12條第1項
    定有明文。又「持外國護照申請簽證，應填具簽證申請書表
    ，並檢具有效外國護照及最近六個月內之照片，送外交部或
    駐外使領館、代表處、辦事處或其他經外交部授權機構（以
    下簡稱駐外館處）核辦。」「外交部及駐外館處得要求申請
    人面談、提供旅行計畫、親屬關係證明、健康檢查合格證明
    、無犯罪紀錄證明、財力證明、來我國目的證明、在我國之
    關係人或保證人資料及其他審核所需之證明文件。」外國護
    照簽證條例施行細則第5條第1項、第3項亦定有明文。依前
    揭規定可知，外國人民申請進入臺灣地區，其申請入境之事
    由是否屬實，主管機關外交部及駐外館處應為實質審查，以
    判斷其真實與否，並非一經聲明，即有登載之義務。
(二)、次按外國人取得居留資格後，應於15日內，向主管機關申請
    外僑居留證，96年12月26日修正公布前之入出國及移民法第
    22條前段定有明文。已入國者，得以書面委託他人代辦申請
    居留事項；申請居留案件，其資料不符或欠缺者，應於主管
    機關通知送達翌日起15日內補正；外國人申請外僑居留證，
    應備外僑居留證申請書、護照及居留簽證、其他證明文件，
    及最近半身脫帽正面照片2張，送主管機關（內政部入出國
    及移民署設立前，此項業務係由外國人居留地之警察局辦理
    ），此觀97年2月14日修正公布前之入出國及移民法施行細
    則第8條第1項、第8條之1及外國人停留居留及永久居留辦法
    第5條第1項、第18條等規定甚明。綜上規定，足認主管機關
    核發外僑居留證時，係依申請人所持業經實質審查通過之外
    國人居留簽證等文件，據以形式審查而登載於其職務上所掌
    之公文書。至於核發外僑居留證後，主管機關事後雖應對該
    外國人執行查察登記其從事之活動是否與居留目的相符等實
    質事項，惟此僅係主管機關事後查察、判斷有無撤銷外僑居
    留證事由存在之規範，此觀外國人居留或永久居留查察登記
    辦法第2條、第5條、第6條之規定，亦甚明確，自不得以此
    反謂主管機關核發外僑居留證時，即有實質審查權限。是以
    ，被告等人共同持內容不實之戶籍謄本等資料申辦外僑居留
    證致使承辦員，在該證件上之「居留事由」欄位內，登載「
    依親－夫－己○○」等文字，乃係使公務員登載不實事項於
    職務上所掌文書之行為。
(三)、是核被告所為，係犯刑法第216條、第214條之行使使公務員
    登載不實文書罪。被告、己○○、庚○○、宋鵬等人，對於
    向我國戶政機關辦理虛偽不實之結婚登記，再將記載前揭不
    實事項之戶籍謄本等證明文件，於93年4月12日持向我國駐
    印尼臺北經濟貿易代表處申辦來臺簽證而予行使等行為；及
    被告等對於持記載前揭不實事項之戶籍謄本等證明文件，向
    我國外交部辦理簽證而行使及外僑居留證之行為，有犯意聯
    絡及行為分擔，為共同正犯。被告等先後多次行使使公務員
    登載不實事項於公文書之犯行，時間緊接，犯罪構成要件相
    同，顯係基於概括犯意反覆為之，為連續犯，應依廢止前刑
    法第56條規定，論以一罪並加重其刑。又被告使臺中市西屯
    區戶政事務所承辦公務員登載不實後，將登載不實之戶籍謄
    本，持向我國駐印尼臺北經濟貿易代表處行使以申請辦理來
    臺簽證，及向我國外交部辦理簽證，又持上開登載不實之戶
    籍謄本向臺中市警察局外事課行使以申請辦理外僑居留證，
    其使公務員登載不實之低度行為為其後行使之高度行為所吸
    收，不另論罪。
(四)、爰審酌被告利用假結婚作為掩護，以利庚○○進入我國境內
    非法打工，犯罪動機及手段均無足取，又戕害戶政機關結婚
    登記之正確性，及其與共犯間之犯罪分工角色、智識程度等
    一切情狀，量處如主文所示之刑。又被告上開犯罪時間在96
    年4月24日之前，且無中華民國九十六年罪犯減刑條例第3條
    第1項各款所列舉不予減刑之情形，已合於同條例所定之減
    刑要件，爰依同條例第2條第1項第3款之規定，減其刑期二
    分之一，併依同條例第9條之規定，諭知易科罰金之折算標
    準。
四、不另為無罪諭知部分：
(一)、公訴意旨另以：被告戊○○於92年12月16日，搭乘中華航空
    CI-677號班機，出境前往印尼，於同年12月19日，被告與印
    尼籍女子SRI NGAYOMI（中文名陳尤咪，下稱陳尤咪，另案
    偵辦）至印尼勿加西市政府市民行政署辦理結婚呈報申請，
    致使印尼勿加西市政府市民行政署製作內容不實之「結婚呈
    報證書」。其後被告與陳尤咪共同基於使公務員登載不實事
    項於職務上所掌文書之犯意聯絡，被告於93年3月2日，持上
    開市民行政署所製作之「結婚呈報證書」及中文譯本，至臺
    中市西區戶政事務所填具「結婚登記申請書」、「換領國民
    身分證申請書」，辦理其與陳尤咪結婚之戶籍登記及國民身
    分證配偶欄之變更登記，致使上開戶政事務所不知情之承辦
    公務員，將此不實之結婚、配偶資料，登載於職務上所掌之
    公文書上，包括戶籍登記資料之電磁紀錄、被告之國民身分
    證，足以生損害於戶政機關對於結婚登記管理之正確性。陳
    尤咪再於93年4月12日，持其與被告之護照影本、被告之戶
    籍謄本，以及上開「結婚呈報證書」暨中文譯本，至駐印尼
    臺北經濟貿易代表處填具結婚首次申辦簽證，申請辦理陳尤
    咪入境臺灣之停留簽證，由被告將「戊○○與陳尤咪係夫妻
    關係」之不實事項，填載於上開申請書，致該代表處不知情
    之承辦公務員，將此等不實事項登載於其職務上製作之文書
    上，足以生損害於簽證管理之正確性。陳尤咪隨後於93年4
    月15日，持上開居留證供桃園中正國際機場（現改名為臺灣
    桃園國際機場）入境之海關人員查驗以為行使，而合法進入
    臺灣地區，足以生損害於入出境管理局對人民入出境管理之
    正確性等語，因認被告此部分涉犯刑法第216條、第214條行
    使使公務員登載不實文書罪嫌。
(二)、按犯罪事實應依證據認定之，無證據不得認定犯罪事實；又
    不能證明被告犯罪者，應諭知無罪之判決，刑事訴訟法第15
    4條第2項及第301條第1項分別定有明文。又認定不利於被告
    之事實，須依積極證據，茍積極證據不足為不利於被告事實
    之認定時，即應為有利於被告事實之認定，更不必有何有利
    之證據，最高法院30年上字第816號著有判例。復按認定犯
    罪事實所憑之證據，無論其為直接或間接證據，在訴訟上之
    證明均須於通常一般之人均不致有所懷疑而得確信其為真實
    之程度，始得據為有罪之認定，倘其證明尚未達到此一程度
    而有合理之懷疑存在，以致無從形成對被告不利之確信時，
    依據罪疑利益歸於被告之法則，即應儘先為有利被告之判斷
    ，不得徒憑主觀上之臆測遽行排除有利於被告之可能，最高
    法院76年臺上字第4986號著有判例足參。再按刑事訴訟法第
    161條已於91年2月8日修正公布，其第1項規定：檢察官就被
    告犯罪事實，應負舉證責任，並指出證明之方法。因此，檢
    察官對於起訴之犯罪事實，應負提出證據及說服之實質舉證
    責任。倘所提出之證據不足為被告有罪之積極證明，或其指
    出證明方法無從說服法院以形成被告有罪之心證，基於無罪
    推定原則，自應為被告無罪判決之諭知，最高法院92年臺上
    字第128號亦著有判例。
(三)、公訴人認被告涉有上開罪嫌，無非係以證人己○○、庚○○
    於偵查中之證述、臺中市西區戶政事務所97年5月9日中市西
    戶字第0970500033號函所附具之被告、陳尤咪之結婚登記資
    料、外勞居留查詢資料、駐印尼代表處97年6月23日印尼領
    字第097000003620號函暨所附具之庚○○結婚首次申辦簽證
    申請書、內政部入出國及移民署外僑出入境資料查詢等為其
    主要依據。訊據被告堅決否認有上開公訴人所指之行為，辯
    稱：伊與陳尤咪是真結婚，並非假結婚等語。經查：
１、證人己○○於本院審理時結證稱：伊於92年的12月間，有搭
    機前往印尼，伊去印尼結婚，同行的人有被告、被告的媽媽
    ，還有1個不認識的小姐。伊知道在那次被告也有在印尼結
    婚，因為伊與被告是一起去結婚的。伊跟庚○○是假結婚，
    但被告與陳尤咪的情況，伊不知道，陳尤咪是伊在印尼才認
    識的。伊沒有問被告是不是真的結婚，伊也不知道被告到底
    是不是真的結婚，因為被告的媽媽也有去。照顧被告母親的
    人伊不認識。被告住旅館時，是跟陳尤咪住一起，他們就住
    在伊隔壁。伊知道陳尤咪的長相，去向上路時，有看到陳尤
    咪好幾次。我在印尼結婚時，就有碰到她。陳尤咪住在被告
    家最起碼差不多有1年的時間。後來庚○○沒有住在被告那
    裡時，伊就很少去被告那裡。伊之前在偵查中說，因為陳尤
    咪是被告的員工，所以才會認識她，是後來被告跟伊說，陳
    尤咪也是他之前的員工，伊才會這麼說。伊之前曾說去印尼
    結婚的那次，被告的女朋友也有一起去，伊是那次去印尼的
    時候，才第一次看到那個女生，後來也有再看過那個女生好
    幾次，地點有時候在路上碰到，有時候在被告家中。伊之所
    以會說她是被告的女朋友，是伊認為的，伊跟被告因為庚○○的事情處得很不好，當時伊很生氣，但伊去被告的住處看
    到那個女生，也不確定她是不是被告的女朋友。伊在警詢時
    說過，那個女生當時與被告的媽媽住在同一個房間的話實在
    ，第一次去印尼的時候，被告的媽媽因為糖尿病發，還在印
    尼多待了幾天。在印尼的時候，伊看到被告與那個女生肢體
    上沒有什麼接觸，每次被告的媽媽要吃飯，都是那個女生陪
    伴照顧他媽媽。在印尼時，陳尤咪有跟被告住同一間房間，
    他們也有一起過夜等語（見本院98年7月9日審理筆錄）。
２、證人庚○○於本院審理時結證稱：伊於92年12月間與己○○
    結婚，當時在場的人有被告、陳尤咪、己○○還有伊，除此
    之外沒有其他的臺灣人在場。伊也不知道陳尤咪為何也在場
    ，伊與陳尤咪之前在臺灣就認識了，因為伊與陳尤咪是同一
    個仲介辦來臺灣的。當時伊與陳尤咪是一起回臺灣的，到臺
    灣之後，伊住在被告向上路的家。陳尤咪也跟伊一起住，都
    是住在被告向上路的家。陳尤咪有時候會跟伊住同一個房間
    ，有時候會到被告的房間，跟被告一起睡覺。陳尤咪住在向
    上路差不多1年，1年後伊就離開了。伊離開後，陳尤咪還繼
    續住在那裡，陳尤咪與被告相處的情形像夫妻一樣，被告對
    伊、陳尤咪都很好。因為陳尤咪會幫被告收衣服，打掃房間
    ，所以伊認為他們是夫妻一樣的相處。在92年12月在印尼辦
    結婚時，伊沒有住在飯店，但是陳尤咪跟被告有住在飯店，
    有事情的時候，被告會打電話給伊，叫伊過去飯店那邊辦事
    情等語（見本院98年7月9日審理筆錄）。
３、證人甲○○於本院審理時結證稱：伊是在88年認識被告的，
    伊與被告是世華人力仲介公司的同事。伊、被告都是負責業
    務，幫客戶辦外勞入境的手續及輔導外勞。伊不曾承辦過外
    籍人士結婚的工作，都是承辦監護工。被告結婚後才告訴伊
    說他跟陳尤咪結婚，後來有請伊到一家餐廳吃飯，伊那時還
    消遣他頭壞掉了，伊跟他說你是不是假結婚，他跟伊說不是
    ，是真的結婚。伊在作證之前，被告曾在早上打電話給伊，
    問伊說今天是否要去作證，伊說伊要出門了，伊有問他除了
    伊以外，還有誰會到庭，他說還有說丁○，丁○是世華人力
    仲介公司的翻譯。被告的婚姻關係，伊不清楚，只知道他有
    小孩，應該之前還有別的婚姻關係，所以伊才會跟他說是不
    是頭壞掉了。到餐廳吃飯的時間，是陳尤咪入境之後了，詳
    細時間伊忘記了。當時在餐廳吃飯的人有伊、陳尤咪、丁○
    、被告4個人而已，伊沒有包紅包，之前被告就有先跟伊說
    他結婚了，當天是他請伊的，伊也不知道為何他不多找幾個
    人去。伊有去過被告向上路的家，有看到陳尤咪、庚○○，
    還有一個小男生等語（見本院98年7月9日審理筆錄），則依
    前開證人等所述，被告於上揭時間前往印尼與陳尤咪辦理結
    婚時，確實有同居於飯店之房間過夜，陳尤咪入境臺灣後，
    亦有與被告同居，且有過夜之情形，另被告亦曾向友人告知
    其與陳尤咪結婚乙節，尚難認被告與陳尤咪係假結婚，而有
    行使使公務員登載不實文書之罪嫌。綜上所述，被告前揭辯
    詞，尚堪採信。本院查無任何積極證據足資證明被告有此部
    分有行使使公務員登載不實文書，既不能證明被告犯罪，揆
    諸上揭刑事訴訟法規定及判例意旨，本應予諭知無罪，惟公
    訴人認此部分之事實與起訴經本院認定有罪部分有連續犯之
    裁判上一罪關係，是本院就此部分爰不另為無罪之諭知。
據上論斷，應依刑事訴訟法第299條第1項前段，刑法第2條第1項
前段、第28條、修正前刑法第56條、刑法第216條、第214條、修
正前刑法第41條第1項前段，刑法施行法第1條之1第1項、第2項
前段，修正前罰金罰鍰提高標準條例第2條，現行法規所定貨幣
單位折算新臺幣條例第2條，中華民國九十六年罪犯減刑條例第
2條第1項第3款、第7條、第9條，判決如主文。
中    華    民    國    98    年    8    月     21    日
                        臺灣臺中地方法院刑事第十五庭
                            法  官  劉麗瑛
以上正本證明與原本無異。
如不服本判決應於收受判決後10日內向本院提出上訴書狀，並應
敘述具體理由；其未敘述上訴理由者，應於上訴期間屆滿後20日
內向本院補提理由書（均須按他造當事人之人數附繕本）「切勿
逕送上級法院」。
                            書記官  王玟
中    華    民    國    98    年    8    月     21    日
附錄論罪科刑法條
中華民國刑法第216條
行使第 210 條至第 215 條之文書者，依偽造、變造文書或登載
不實事項或使登載不實事項之規定處斷。
中華民國刑法第214條
明知為不實之事項，而使公務員登載於職務上所掌之公文書，足
以生損害於公眾或他人者，處3年以下有期徒刑、拘役或5百元以
下罰金。


司法院資訊處製作；財團法人民間司法改革基金會備份。
